【裁判字號】    98,訴,2507
【裁判日期】    990119
【裁判案由】    建物登記
【裁判全文】
臺北高等行政法院裁定
                                      98年度訴字第2507號
原      告  甲○○
            乙○○
            丙○○
            丁○○
            戊○○
            己○○
            庚○○
            關氏企業有限公司
            代  表  人  辛○○.
共同訴訟代理人  陳志誠  律師
被      告  臺北市松山地政事務所
代  表  人  壬○○（主任）
參  加  人  臺灣土地銀行股份有限公司
代  表  人  癸○○(董事長)
上列當事人間建物登記事件，原告不服臺北市政府中華民國98年
10月1 日府訴字第09870120600 號訴願決定，提起行政訴訟，本
院裁定如下：
    主  文
臺灣土地銀行股份有限公司應獨立參加本件訴訟。
    理  由
一、按行政法院認為撤銷訴訟之結果，第三人之權利或法律上利
    益將受損害者，得依職權命其獨立參加訴訟，行政訴訟法第
    42條第1 項定有明文。
二、事實概要：
  (一)案外人明緯股份有限公司（下稱明緯公司）與原告等共40人
    為合作興建住宅大樓，共同委託參加人臺灣土地銀行股份有
    限公司辦理有關信託管理業務，於民國（下同）94年6 月14
    日簽訂信託契約書。嗣參加人委由代理人王浩泉檢具臺北市
    政府都市發展局核發之97使字第0317號使用執照（原核准27
    6 戶，該局97年10月17日北市都建字第09770966500 號文更
    正為275 戶）及信託契約書等文件，以被告97年10月1 日收
    件信義字第20978 號至第20984 號登記申請書，申辦臺北市
    大安區○○○路567 號等計275 戶建物（下稱系爭建物）所
    有權第一次登記，經被告審查後，依土地法第55條、第58條
    及土地登記規則第72條、第73條、第84條規定，以97年10月
    8 日北市松地一字第09731414700 號公告15日（自97年10月
    9 日至97年10月23日止），公告期間內，原告甲○○、乙○
    ○、吳淑珠、丙○○、丁○○、戊○○、己○○、庚○○及
    案外人徐雪花、連台笙、連立偉、簡高阿香等人分別以97年
    10月20日及21日異議書向被告提出異議。公告期滿後，被告
    乃依直轄市縣（市）不動產糾紛調處委員會設置及調處辦法
    第18條第1 項規定，邀集上開異議人於97年10月31日試行協
    調，因無法達成協定，被告乃將本案移送臺北市不動產糾紛
    調處委員會調處，經該會於97年11月13日召開97年第8 次會
    議調處，結果略以︰「本案經兩處協定不成，由本會裁處如
    下：依異議人、明緯公司及申請人土地銀行94年6 月14日簽
    訂之信託契約書第6 條約定同意以申請人為起造人，且本案
    使用執照所載起造人亦為申請人，故得由土地銀行以受託人
    名義單獨申請建物所有權第一次登記，惟該登記案件之委託
    人應為信託契約書全體委託人，作為調處結果。」臺北市政
    府乃以97年11月20日府地一字第09731867900 號函檢送上開
    調處紀錄表予明緯公司、土地銀行及原告等9 人在案。
  (二)嗣原告甲○○及乙○○等2 人以97年12月16日文，主張有關
    上開調處結果之後續辦理方式應以每一建號皆以參加人為所
    有權人第一次登記，委託人則以信託契約全體委託人為登記
    結果等為由向被告陳情，經被告審認本案之調處結果既係准
    予辦理登記，且該登記案之委託人應為信託契約之全體委託
    人，則本案應回歸信託內容，即依各地主、明緯公司及受託
    人間合建契約及信託契約等相關文件，就全體委託人各自分
    配所得之建物做為建物所有權第一次登記之委託人登載之依
    據，以符調處結果之內容，並顧及其他預售屋承購戶之權益
    ，惟為審慎計，乃以97年12月17日北市松地一字第09731801
    210 號函請臺北市政府地政處核示本案各建號建物委託人應
    如何登載，案經該處以97年12月19日北市地一字第09733191
    500 號函復被告，以本案既經臺北市不動產糾紛調處委員會
    97年第8 次會議作成調處結果，且會中被告對該調處結果內
    容並未表明執行疑義，倘申請人未能提具全體當事人無爭執
    之產權分配確定文件時，仍請依該調處結果辦理。經被告審
    認本案當事人間是否已無爭執尚待釐清，乃以98年1 月9日
    097 信義字第209780號補正通知書，通知參加人於接到通知
    之日起15日內敘明是否全體當事人間已無爭執、本案各建物
    申請登記委託人明細、持分及釐清簽署時間為88年至94年間
    之附件是否仍為有效資料等，惟其逾期未補正，被告爰依土
    地登記規則第57條第1 項第4 款條規定，以98年2 月10日09
    7 信義字第209780號駁回通知書駁回其申請，該駁回通知書
    於97年2 月11日送達。
  (三)嗣參加人以98年2 月20日總信產字第0980005873號函通知被
    告略以：「主旨：本行受託辦理臺北市信義區○○○路56 7
    號等275 戶建物所有權第一次登記案件…說明：…二、有關
    本行所送相關登記文件係依信託契約約定，由委託人提供當
    事人於88年至94年間簽署之『地主選屋確認表』、『合建契
    約』、『選屋找補單價確認表』、『合建分售契約』等文件
    ，請依調處結果辦理。三、隨文檢附『土地登記申請書』等
    相關登記文件…。」被告遂以98年2 月20日收件信義字第
    3170號至3176號登記申請書重新收件，審查後於98年2 月25
    日辦竣系爭建物所有權第一次登記。原告及案外人連台笙、
    連立偉等人不服上開登記結果，委由原告代理人甲○○律師
    以98年3 月30日98振法字第0021號函，向被告陳情並申請塗
    銷上開系爭建物所有權第一次登記，經被告就其申請塗銷部
    分，以98年4 月9 日信義字第06281 號登記申請書收件並審
    查，核認尚有待補正事項，而以98年4 月13日北市松地一字
    第09830525200 號函復原告代理人略以：「主旨：有關貴律
    師代理甲○○等11人函請主張應塗銷本所98年收件信義字第
    3170至3076（應係3176）號建物所有權第一次登記乙案…說
    明：…三、查首揭建物所有權第一次登記，係由土地銀行申
    請辦理，惟因公告期間，貴當事人對該登記申請案提出異議
    ，案經臺北市不動產糾紛調處委員會97年第8 次會議作成調
    處結果…嗣後雙方未有就該調處結果聲明不服而訴請司法機
    關處理情事。四、次查本案於辦理登記前，因貴當事人陳君
    、曾君等人認為上開調處結果登載方式未臻明確，故由本所
    報請臺北市政府地政處核示，並經該處核覆…案經本所以97
    年12月29日北市松地一字第09731854700 號函通知申請人土
    地銀行依上開核示事項檢具相關證明文件續為辦理…嗣因其
    未能於補正期限內依補正事項完全補正，爰依土地登記規則
    第57條規定予以駁回。該行復於98年2 月20日以總信產字第
    0980005873號函，敘明其所檢送之相關登記文件係依信託契
    約約定，由委託人提供當事人於88年至94年間簽署之文件，
    經核尚無不符，經重新收件後，辦竣登記。五、…至有關貴
    當事人首揭塗銷登記申請案，因尚有補正事項，隨文檢送補
    正通知書乙份，如仍須辦理塗銷惠請依補正事項檢附相關文
    件，以憑辦理…。」及該函所附098 信義字第062810號補正
    通知書通知於文到15日內補正略以：「…補正事項：請依土
    地登記規則第34條檢附登記申請書、登記清冊、權利書狀、
    登記原因證明文件、申請人身份證明文件並由申請人或代理
    人檢具身份證明文件親至本所辦理收件，俾憑辦理…。」該
    函於98年4 月14日送達。
  (四)原告代理人陳朝威律師再於98年4 月23日以臺北信維郵局第
    3963號存證信函，請被告說明98年4 月13日北市松地一字第
    09830525200 號函究為駁回之表示或補正之通知，經被告以
    98年4 月28日北市松地一字第09830663300 號函復原告代理
    人略以：「主旨：…函詢有關本所98年4 月13日北市松地一
    字第09830525200 號函疑義乙案…說明：…三、查有關貴律
    師前以98年3 月30日98振法字第0021號函代理甲○○君等人
    主張應塗銷本所98年收件信義字第3170至3176號建物所有權
    第一次登記乙節，因上開登記案既經辦竣登記，是以如為就
    已辦竣登記之不動產為塗銷登記，自應檢附得予塗銷之原因
    證明文件（如法院判決確定之文件），依上開規定申請登記
    ，以為辦理之依據。是以本所98年4 月13日北市松地一字第
    09830525200 號函，除將辦理之依據及過程加以說明外，並
    檢送98年信義字第6281號登記申請案之補正通知書，即為此
    意。四、末查上開函請本所塗銷登記之申請案，因逾期未補
    正而駁回者，貴律師之當事人如不服該駁回之處分，自得依
    土地登記規則第57條第2 項規定行使行政救濟之權利，並無
    損及其訴願權。」該函於98年4 月30日送達。惟因原告逾期
    未補正，被告乃以98年4 月30日北市松地一字第0983068220
    0 號函復原告代理人，依土地登記規則第57條第1 項第4 款
    規定駁回申請塗銷登記案，並檢附駁回通知書。原告不服上
    開被告98年2 月25日系爭建物所有權第一次登記、98年4 月
    13日北市松地一字第09830525200 號函及98年4 月28日北市
    松地一字第09830663300 號函，提起訴願，遭決定駁回，遂
    向本院提起行政訴訟。
三、本件判決之結果，倘認原處分及訴願決定應予撤銷，參加人
    之權利或法律上之利益將受損害，本院自得依前開條文之規
    定，命參加人獨立參加本件訴訟，爰裁定如主文。
中    華    民    國    99    年    1     月    19    日
                    臺北高等行政法院第七庭
                              審判長法  官  吳慧娟
                                    法  官  陳心弘
                                    法  官  林惠瑜
上為正本係照原本作成。
不得聲明不服。
中    華    民    國    99    年    1     月    19    日
                                    書記官  劉道文


司法院資訊處製作；財團法人民間司法改革基金會備份。
